【裁判字號】    92,訴,222
【裁判日期】    920620
【裁判案由】    妨害投票
【裁判全文】
臺灣臺南地方法院刑事判決                          九十二年度訴字第二二二號
    公  訴  人  臺灣台南地方法院檢察署檢察官
    被      告  乙○○
                戊○○
                丁○○
                卯○○○
                辛○○○
                壬○○
                庚○○
                己○○
                巳○○
                丙○○
                未○○
                辰○
                申○○
                子○○
                丑○○
                寅○○
                癸○○
                甲○○
                午○○
右列被告等因妨害投票案件，經檢察官提起公訴（九十二年度選偵字第二號、第三號
、第四號、第五號），本院判決如左：
    主  文
乙○○共同以非法之方法，使投票發生不正確之結果，處有期徒刑陸月，如易科罰金
，以銀元佰元折算壹日，褫奪公權年。
戊○○、丁○○、卯○○○共同以非法之方法，使投票發生不正確之結果，各處有期
徒刑伍月，如易科罰金，均以銀元佰元折算壹日，均褫奪公權貳年。
辛○○○、壬○○、庚○○、己○○、巳○○、丙○○、未○○、辰○、申○○、子
○○、丑○○、寅○○、癸○○、甲○○及午○○共同以非法之方法，使投票發生不
正確之結果，各處有期徒刑肆月，如易科罰金，均以銀元佰元折算壹日，均褫奪公
權壹年。
    事  實
一、乙○○為台南縣善化鎮第十七屆鎮民代表候選人，設籍於台南縣善化鎮北子店一
    二二號，戊○○與丁○○分別為乙○○之妻與子，均設籍於設籍於台南縣善化鎮
    北子店一三○號，王陳阿宿為乙○○之鄰居，設籍於台南縣善化鎮北子店一二四
    巷二號。民國（下同）九十一年六月八日為第十七屆鎮民代表選舉之投票日，依
    公職人員選舉罷免法第十五條第一項規定，在各該選舉區繼續居住四個月以上，
    為該選舉區之選舉人。詎乙○○、戊○○與丁○○明知以人為方式增加選舉人選
    票，足以影響選舉結果，為求乙○○能順利當選，其三人遂與卯○○○、辛○○○、壬○○、庚○○、己○○、巳○○、丙○○、未○○、辰○、申○○、子○○、丑○○、寅○○、癸○○、甲○○、午○○共同基於妨害投票之犯意聯絡，
    以遷入幽靈人口之不法方法，由附表所示之人提供遷入戶籍所需之文件資料，接
    續於附表「虛報遷入日期」欄所示之日期，或委由戊○○、丁○○或自行至台南
    縣善化戶政事務所辦理遷入手續，將附表所示「原住戶籍地」遷入附表「遷入地
    址」所示乙○○、王粉螺、丁○○、王陳阿宿之前開設籍處，惟如附表所示辛○○○、壬○○、庚○○、己○○、巳○○等人則未實際居住於上開各址。又台南
    縣善化戶政事務所該管公務員受理上述戶籍遷入申請後，雖經查驗核實，尚未能
    發覺不實情事，仍依申請登載在戶籍登記資料，並於編造台南縣善化鎮第十七屆
    鎮民代表選舉選舉人名冊時，依該戶籍登記簿將上開如附表所示虛偽設籍之人編
    入選舉人名冊並公告確定，使上開如附表所示辛○○○等人取得形式上投票權，
    辛○○○等人並於九十一年六月八日前往台南縣善化鎮該管投票所投票，而使投
    票發生所得票數不正確之結果。
二、案經台南縣警察局善化分局報請臺灣臺南地方法院檢察署檢察官偵查起訴。
    理  由
一、訊據被告乙○○矢口否認有為圖勝選使附表所示之人將戶籍遷至被告乙○○、被
    告戊○○、丁○○及被告卯○○○設籍處之犯行，辯稱：伊均不知情云云；另訊
    之被告戊○○、丁○○、卯○○○、辛○○○、壬○○、庚○○、己○○、巳○○、丙○○、未○○、辰○、申○○、子○○、丑○○、寅○○、癸○○、甲○○、午○○對有於附表所示時間，委由被告戊○○、丁○○或自行將戶籍地由附
    表所示「原住戶籍地」遷入附表「遷入地址」，但實際上並未在該址居住，嗣於
    九十一年六月八日確有前往台南縣善化鎮該管投票所投票等事實，固坦承不諱，
    惟均矢口否認有何妨害投票之犯行，被告戊○○辯稱：因辛○○○、壬○○、庚○○、己○○要找工作，王石結、巳○○的小孩要讀書，辰○的孫子要讀書，所
    以拜託我將辛○○○、壬○○、庚○○、己○○、王石結、巳○○、辰○、申○○、子○○等人之戶口分別遷至乙○○或卯○○○的戶籍云云；被告丁○○辯稱
    ：因丑○○要辦貸款及找工作，甲○○、午○○的小孩要讀書，所以才將丑○○
    及其弟寅○○、其母癸○○與甲○○、午○○之戶口遷至伊的戶籍處云云；被告
    卯○○○辯稱：因巳○○、丙○○、未○○、辰○、申○○、子○○的小孩要讀
    書，才同意他們將戶口遷入伊的戶籍云云；被告辛○○○辯稱：因孩子壬○○、
    庚○○、己○○要到臺南科學園區應徵工作才將戶籍遷出云云；被告壬○○、庚○○、己○○同辯稱：因要到臺南科學園區應徵工作才將戶籍遷出云云；被告巳
    ○○、丙○○、辰○、未○○、申○○、子○○、甲○○、午○○同辯稱：因小
    孩或孫子要到台南縣善化鎮大成國小唸書，所以才將戶籍遷出云云；被告丑○○
    辯稱：因原屋被拍賣，要貸款購屋，所以才將戶籍遷入丁○○處云云；被告寅○○辯稱：因原屋被拍賣，所以才將戶籍遷出云云；被告癸○○辯稱：因兒子丑○○遷戶籍所以一同遷出云云。惟查：
（一）如附表所示被告辛○○○等十五人分別於附表所示「遷入日期」，或委託被告
      戊○○或委託丁○○或自行將戶籍自台南縣善化鎮光文里以外之「原住戶籍地
      」遷入「遷入地址」等事實，業據被告戊○○、丁○○、卯○○○及被告辛○○○等十五人於警訊及偵查中坦白不諱，並有其等住址變更戶籍登記申請書、
      法務部戶役政連結作業系統在卷可稽，應認被告戊○○等人此部分自白與事實
      相符，而得為證據，且被告辛○○○等十五人確有遷移之事實，應可認定。
（二）被告辛○○○、壬○○、庚○○、己○○雖均辯稱：係因小孩或自己要到臺南
      科學園區找工作，得知臺南科學園區有睦鄰條款能獲得優先錄取，所以才將戶
      籍遷至被告乙○○戶籍云云。然查：
      (1)被告李淑婷有無前往臺南科學園區應徵一節，被告李淑婷於偵查中供稱：「
        要應徵南科工作，但未曾去應徵。」云云（見九十二年度選偵字第二號偵查
        卷第五十三頁背面），嗣於本院調查中則改稱：「（‧‧‧究竟有無去南科
        找工作？）有，但問過後工廠都沒有缺人。」云云（見本院九十二年三月六
        日訊問筆錄），則被告李淑婷非但前後供述不一且矛盾，亦與被告己○○於
        本院調查中供陳：「我姐原本也要去南科找（工作），但因我去找過沒有缺
        員，所以他就沒有去‧‧‧」云云（見本院九十二年三月六日訊問筆錄）互
        有出入，是被告李淑婷、己○○前開所述是否為真，已值懷疑。
      (2)再者，被告壬○○、庚○○、己○○對於究係向臺南科學園區何家公司或廠
        商應徵工作、應徵何種工作、向何人應徵、應徵當時情形等情，於警訊、偵
        查及本院調查中之陳述均含糊不清且支吾其詞，以其等如此草率之應徵情形
        及態度，與其等所述於當初為應徵臺南科學園區之工作而大費周章遷移戶籍
        之情形相較，其等前開所辯，顯然與常情不符，自難憑採。況被告壬○○、
        庚○○、己○○既係本於臺南科學園區之公司或廠商有其等前開所述「睦鄰
        條款」之情形，始遷移戶籍，衡情當應先行確認臺南科學園區何家公司或廠
        商確有該「睦鄰條款」之適用，再行前往應徵，惟其等未為此舉，反任意隨
        性前往臺南科學園區不知名之公司或廠商詢問，亦顯與一般社會經驗有違，
        益證被告壬○○、庚○○及己○○前開所辯，不足採信。
      (3)而被告辛○○○雖以前詞置辯，但實無兒女為應徵工作而遷移戶口，母親遂
        一併遷移戶口之理，是被告辛○○○前開所辯，更屬無稽，自不足採。
（三）被告巳○○、丙○○、辰○、未○○、申○○、子○○、甲○○、午○○雖均
      以：因小孩或孫子要到台南縣善化鎮大成國小唸書，才遷戶口云云。惟：
      (1)被告辰○之孫子及被告巳○○、丙○○、未○○、申○○、子○○、甲○○
        、午○○之小孩實際上於遷移戶籍後，並未就讀遷址地之大成國小一節，業
        據被告巳○○、丙○○、申○○等於警訊、偵查中供承在卷，足見渠等上開
        辯述應屬子虛，不足採信；
      (2)如為子女就學而遷移戶籍，僅需父或母辦理戶籍遷移即可，且應在每年九月
        入學以前遷移戶籍，始有意義。豈會如被告辰○、巳○○等人，將全戶之戶
        籍，甚且小孩祖母辰○之戶籍一併遷移，且分別於九十年十二月間辦理戶籍
        遷移，並於九十一年六月間，即又將其等戶籍遷回原址？被告巳○○等人所
        辯，自難採信；
      (3)被告巳○○雖又辯稱：小孩後來因先生反對而未前往大成國小就讀云云，然
        一般家庭對於小孩因就學問題而遷移戶籍一事，均係經審慎考慮而為，則被
        告之夫王石結當初既係因小孩就學問題而同意一併遷移戶籍（有住址變更戶
        籍登記申請書可稽），豈會於費心遷移戶籍後又反對之理？殊與常情有違，
        要難採信；
      (4)被告丙○○雖亦辯稱：因小孩剩半學期就畢業，而未轉換就讀云云，惟被告
        丙○○、未○○身為父母，豈有不知小孩只剩半學期即自國小畢業，其等因
        就學問題而任意遷移戶籍，根本毫無實益之理？亦與常理相悖，所辯實不足
        採。況被告辰○、巳○○等人既均辯稱係因孫子或小孩之學籍原因而遷入新
        戶籍，當應慎重其事先行瞭解所遷入戶籍之情形，並告知該戶戶長原因並徵
        詢其同意後始行為之，然被告辰○、巳○○等人竟於警訊及偵查中自承連遷
        入戶籍之戶長為何人均不知情等語，而遭被告巳○○等遷入戶籍之戶長即被
        告卯○○○亦於警訊中供承：對於被告巳○○等人將戶口遷入之原因，伊並
        不知情等語（見警卷第十五頁），益證被告辰○等人前開所辯，顯係虛構之
        事實，洵無足取。
（四）被告丑○○、寅○○、癸○○雖均辯稱：因原屋被拍賣，要貸款購屋，所以才
      將戶籍遷入丁○○處云云；且經質之被告寅○○何以虛報遷出又前去投票，被
      告寅○○復辯稱：因工廠有規定去投票可以不用加班，所以才去投票云云。然
      查：
      (1)龍倡股份有限公司（下簡稱龍倡公司）並無國定投票日員工前往投票，即無
        庸加班之硬性規定，且事後亦不會查證員工於投票日有無前往投票一節，業
        據被告寅○○於本院調查中供承：「‧‧‧工廠只是有說若有去投票則不用
        加班，但不是硬性規定一定要去投票或是要加班。」等語（見本院九十二年
        三月二十七日訊問筆錄）甚詳，復經本院電詢龍倡公司答覆明確，此有本院
        洽辦公務電話紀錄一紙附卷可稽，是本件被告寅○○於九十一年六月八日投
        票日前往台南縣善化鎮之投票所投票，實與須否加班無關，蓋該公司根本從
        未查證員工有無前往投票，此亦據被告寅○○於本院調查中供述：「（問：
        公司如何得知你當天有無去投票？）公司沒有查‧‧‧」等語（見本院九十
        二年三月二十七日訊問筆錄）明確，是被告寅○○前開所辯，無非事後推諉
        之詞，不足採信。
      (2)被告丑○○於九十年一月間已在台南縣佳里鎮購得自用住宅之事實，已據被
        告丑○○於偵查中及被告即丑○○之母癸○○於本院調查中供承屬實，然被
        告丑○○、寅○○、癸○○母子於八十九年十月間因無自用住宅而遷入上開
        被告丁○○設籍處，於九十年一月間即購得現住住宅，竟迄九十一年六月間
        仍未至戶政事務所辦理遷出，已有可議；而經本院質之被告癸○○延宕許久
        仍未辦理遷出之原因，被告癸○○辯稱：「因我兒子都在上班，而我也在台
        北上班，就算我回來，也都是星期六、日，而且我也不知道怎麼辦理，所以
        才沒去辦理。」云云（見本院九十二年四月十日訊問筆錄），惟被告癸○○
        於本院調查中既自承：「（問：在台北工作，多久回一次台南？）不一定，
        我在百貨公司上班，有檔期的話就上班，沒有檔期的話就可以回來，就以三
        月份來說，我目前就已回來半個月了，我四月十五日還要上台北。」等語（
        見本院九十二年四月十日訊問筆錄），顯然被告癸○○並非僅星期六、日始
        回到臺南，且被告癸○○於本案九十年間之年齡約五十歲，已具相當生活經
        驗及智識之成年人，當可於非假日之時段自行前往戶政事務所辦理遷出事宜
，自難認被告癸○○、丑○○、寅○○前開所辯為真。
      (3)被告丑○○、寅○○、癸○○雖均辯稱：因原屋被拍賣，要貸款購屋，所以
        才將戶籍遷入丁○○處云云。惟按鎮民代表等地方公職人員選舉之結果，關
        係各該地區公共行政管理、資源分配或公共事務之監督，與各該地區居民之
        生活及利益息息相關。且各該地區之實際需要如何？何項公共事務應興應革
        ？以及各該選舉區候選人中何人適合擔任此項公職，而得以最妥善適當執行
        公權力？應屬實際居住於該地區已有一定時間以上之居民知之最詳，感受最
        切。因此，小範圍之地方公職人員選舉，亦多半屬該等居民會前往投票，以
        期能達到選賢與能，造福鄉梓之目的。是倘被告丑○○、寅○○、癸○○確
        係因前開所辯原因遷入被告丁○○設籍處，稽之被告丑○○於九十年一月間
        購得自用住宅後，即居住於台南縣佳里鎮，而被告癸○○則自八十六、七年
        間，即前往臺北工作等情，衡情豈會於投票當日刻意前往台南縣善化鎮之投
        票所投票，此顯有違常情，遑論被告癸○○、寅○○於本院調查中自承上屆
        鄉鎮市民代表選舉時，設籍處為台南縣六甲鄉○○村○○○路四五九巷二十
        二號，並未實際居住該處，亦未前往投票，益證被告丑○○、寅○○、癸○○虛偽遷徙戶籍並前往投票，係為求被告乙○○勝選無訛。被告丑○○、寅
        ○○、癸○○前開所辯，委無足採。
（五）雖被告卯○○○辯稱：因巳○○、丙○○、未○○、辰○、申○○、子○○的
      小孩要讀書，才同意他們將戶口遷入伊的戶籍云云。然被告卯○○○於警訊中
      供承：「我不知道他們二人（即王石結及巳○○）戶籍是誰幫他們遷入我戶口
      內的。」、「我不知道他們二人（即王石結及巳○○）為何要將戶口遷入我住
      處。」、「（問：你為何同意他們二人將戶口遷入你戶籍內？）沒有任何原因
      。」、「我不知道他們（即丙○○、未○○、辰○、申○○、子○○）是何原
      因要將戶口遷入我戶籍內，我有同意他們遷入。」、「（問：你為何同意他們
      將戶口遷入你戶籍內？）沒有任何原因。」等語（見警卷第十四頁反面），且
      於本院調查中亦自承於警訊中所述實在，警方亦無不當取供之情形，自堪信被
      告卯○○○前開於警訊中之供述屬實，惟同意他人將戶口遷入自己之設籍處，
  確不知他人遷移戶口之原因，殊與常理相悖，是被告卯○○○事後雖翻異前詞
      ，然被告卯○○○及巳○○等人所辯，既有前開不可採之處，則被告卯○○○
      事後所辯，無非附和被告巳○○等人之說詞，實無足取。
（六）再被告辛○○○、壬○○、庚○○、己○○、巳○○、丙○○、未○○、辰○
      、申○○、子○○、丑○○、寅○○、癸○○、甲○○及午○○之犯罪事證既
      已明確，俱如前述，且其等前開所辯亦有上揭不可採之處，則被告戊○○、丁○○前揭所辯，無非相互勾串迴護之詞，殊難憑採。
（七）而被告乙○○係該屆鎮民代表選舉候選人，其對該次選舉之競選事宜，或未能
      鉅細靡遺加以瞭解，然有關遷入幽靈人口以助其順利當選等事項，係屬競選策
      略中之重大決定，衡情若未經其同意或決定，則其妻即被告戊○○及其子即被
      告丁○○等人，應無擅做主張而進行此項違法行為，是被告乙○○對於本件虛
      遷戶口等事實，不僅知之甚詳且亦確實參與該幽靈人口遷入計畫之進行，勿庸
      置疑。再者，前述虛遷戶口者，多數與被告乙○○等人具有親友關係，業據被
      告等人自承在卷，足見上開地址於該屆鎮民代表選舉之前有大量住戶虛報遷入
      ，應係由被告乙○○及其妻戊○○、其子丁○○所主導並計畫進行者，故渠等
      前開所辯，純為犯後卸責之詞，不足採信。
（七）另被告辛○○○等十五人於附表所示時間將戶籍遷入台南縣善化鎮第十七屆鎮
      民代表選舉之選舉區之附表所示「遷入地址」後，至該屆鎮民代表選舉投票日
      之九十一年六月八日，已經設籍滿四個月，而被告辛○○○等人實際上並未有
      居住於該處之事實，與選舉人資格應於該選舉區繼續居住四個月以上不符，並
      非該選舉區之選舉人，仍於該屆鎮民代表選舉投票日之九十一年六月八日前往
      投票，業據被告辛○○○等人供承在卷，則如附表所示之人既未於該選舉區繼
      續居住四個月以上，依公職人員選舉罷免法第十五條第一項規定，即不具該選
      舉區之選舉人資格，猶仍前往投票，自足使該次鎮民代表選舉發生不正確之結
      果，亦可認定。
（八）按認定犯罪事實所憑之證據，並不以直接證據為限，即綜合各種間接證據，本
      於推理作用，為認定犯罪事實之基礎，如無違背一般經驗法則，尚非法所不許
      。查本件如附表所示之人確有將其戶籍地自附表所示「原住戶籍地」遷入「遷
      入地址」，且實際上未有居住於該處之事實，及其後於台南縣善化鎮第十七屆
      鎮民代表選舉時前往該選舉區投票等事實，此有選舉人領票清冊附卷足稽，且
      被告等人於警訊、偵查及本院所辯並不足採信等，均已業如前述。另依如附表
      所示之人遷移戶籍之時間以觀，其等多於九十年十二月間將戶籍自附表所示「
      原住戶籍地」遷入「遷入地址」，距台南縣善化鎮第十七屆鎮民代表選舉投票
      日之九十一年六月八日，為四月有餘，適可依公職人員選舉罷免法之規定，形
      式上取得選舉人之資格；且多於選舉投票日後即於九十一年六月間復將戶籍遷
      回附表所示其實際居住之「原住戶籍地」，有相關被告辛○○○等人戶籍遷移
      紀錄在卷可查。綜合前揭被告辛○○○等人並無實際居住等事實，並被告辛○○○等人遷出、入戶籍之時間，與台南縣善化鎮第十七屆鎮民代表選舉時間配
      合以觀，本院認被告辛○○○等人將戶籍遷入如附表所示「遷入地址」之被告
      乙○○、戊○○、丁○○、卯○○○設籍處之目的，顯係為支持特定候選人而
      為之遷出、入行為，而有使該次議員選舉投票發生不正確結果之犯行，被告乙○○等人犯行，均洵堪認定，應依法論科。
二、關於使幽靈人口虛報遷入取得投票權，並致投票發生不正確結果，是否有刑事罪
    責，論者有謂以遷入登記要求必須實際居住，有違反憲法保護居住遷徙自由問題
    ；選舉罷免法第二十三條既規定選舉投票清冊以戶籍登記為主，縱為虛報遷入，
    亦無投票不實情形；又戶籍法對虛報遷入僅處以罰鍰，足見立法時對此已有考量
    ，無理由科以刑罰；另刑法第一百四十六條之構成要件中，並無虛遷入戶之規定
    ，以此處罰選舉幽靈人口，有違罪刑法定主義；又刑法妨害投票罪以影響投票結
    果為構成要件，而我國公職人員選舉採取秘密投票，既不可能知悉選舉人之投票
    對象，無從確定其是否足致特定候選人當選而使投票發生不正確結果；且國內政
    治生態，常有非選舉區居民，為在該地取得被候選人資格，方於選前遷入戶籍，
    國人並不質疑其正當性，何以獨對選舉人要求不得於選前遷入等語。惟按：
    (1)關於是否違反憲法居住遷徙自由部分：
      憲法固保障居住及遷徙自由，又人民有選舉、罷免、創制、複決之權，憲法第
      十條、第十七條固均著有明文，然所謂居住遷徙自由及選舉權，並非漫無限制
      ，得任意行使，在為防止妨礙他人自由，避免緊急危難，維持社會秩序，或增
      進公共利益所必要者，仍得以法律限制之，憲法第二十三條亦定有明文，此即
      所為法律保留原則。戶籍法第二十條至第二十二條所規定之遷出、遷入登記及
      同法第五十四條對故意為不實登記之處罰；公職人員選舉罷免法第十五條第一
      項有選舉權人在各該選舉區繼續居住四個月以上者，為公職人員選舉各該選舉
      區之選舉人之規定，依其文義解釋係以有選舉權人在各該選舉區繼續居住滿四
      個月以上，為取得各該選舉人資格之要件。其規範目的在於戶籍管理、維護社
      會秩序及選舉之公平性，均係為維護社會秩序之必要，而對人民遷徙自由及選
      舉權附加之限制。從而，人民固有遷徙之自由，但並無謂須為虛偽戶籍登記之
      自由與權利。以不實遷入戶籍之方式，致使非實際居住於選舉區之人取得選舉
      權而參與投票，即係以虛報遷入戶籍取得投票權而參與投票，自屬刑法第一百
      四十六條所規定非法方法之範疇，與憲法所保障之遷徙自由無關。
    (2)關於投票清冊是否形式地依戶籍登記為準部分：
      復按公職人員之選舉罷免，關係選舉區之政府即地區最重要資源分配者之組成
      ，故選舉人之組成，亦必須是實際居住該地區之人民，蓋唯有將於未來實際承
      受地方發展利害得失之人，才有資格決定何人應是地區資源之分配者。故選罷
      法第十五條第一項規定，有選舉權人在各該選舉區「繼續居住」四個月以上者
      ，為公職人員選舉各該選舉區之選舉人，依法得選舉公職人員。即著眼於此。
      同法第二十三條固規定，選舉人名冊，由鄉（鎮、市、區）戶籍機關依戶籍登
      記簿編造；惟此僅為行政方便之作法，不改變同法第十五條規定須有「繼續居
      住」四個月以上之人，才是合資格之選舉人的規定。所以同法條項後段復規定
      凡投票前二十日已登錄戶籍登記簿，「依規定」有選舉人資格者，應一律編入
      名冊；投票日前二十日遷出之選舉人，仍應在原選舉區行使選舉權。上開條文
      規定選舉人資格之取得，除於投票前二十日已登錄戶籍登記簿外，尚附加「依
      規定有選舉人資格」之要求。足見登錄於戶籍登記簿，並不是選舉人資格取得
      之充分要件。該條文之「依規定」，主要當指選舉罷免法第十五條之於選舉區
      繼續居住四個月以上事實，以及戶籍法第二十四至二十七條之更正、撤銷及註
      銷等保障戶籍登記名實相符之相關規定，其中尤以無遷徙事實而為遷徙登記者
      ，屬同法第二十五條之自始不存在或自始無效之戶籍登記，戶政機關應為撤銷
      之登記，而原登記既為無效之登記，縱選舉人名冊依之製作，並依選罷法第三
      十條公告確定，此名冊該部分亦屬無效，該登記人亦不因而取得選舉權。此即
      公職人員選舉罷免法施行細則第二條之一第一項：「本法第四條居住期間之計
      算所依據之戶籍登記，應由戶籍機關切實查察，其遷入登記不實者，應依法處
      理。」規定之本旨。
    (3)關於立法是否只對虛報遷入戶處以罰鍰，無庸適用刑罰部分：
      查選舉幽靈人口並非以單純虛報遷入戶籍即謂其有違反刑法第一百四十六條之
      罪嫌，而係綜合被告等以使投票發生不正確結果之動機，主持大量虛報遷入戶
      口行為，復使其等大量前往投票，以社會經驗事實判斷虛報之選舉人之動機及
      行為，足認被告等有使投票發生不正確結果，故係以其後大量虛報遷入戶前往
      投票之事實，確認虛報遷入之行為與妨害投票結果之因果關係，其判斷點是在
      「前往投票時」，而非在「虛報遷入時」，而戶籍法對於不實登記，固僅科處
      罰鍰，然此係單純不實戶籍登記之情形。至以不實登記造成投票發生不正確結
      果，因影響地方資源分配更大，自有較重之可責性，故應適用刑罰規定，與戶
      籍法對單純虛報遷入戶之處以罰鍰，並無衝突。且虛報戶籍遷入，依戶籍法第
      五十四條之規定，應加以行政處罰，法雖有明文。惟行政罰之目的及性質與刑
      事罰不同，並無代替刑法處罰犯罪之效力；違反行政法規之違法行為，如同時
      當於刑法犯罪構成要件者，仍無礙於犯罪之成立，不因應受行政處罰而解免其
      刑事責任。
    (4)是否適用刑法第一百四十六條，及有無違反罪刑法定主義部分：
      按刑法第一百四十六條第一項妨害投票罪之成立，係以詐術或其他非法方法，
      使投票發生不正確結果。據上所陳，無遷入事實而為遷入登記，係違反戶籍法
      之規定，以該方法致非實際居住於該地方之人取得選舉權，亦違反公職人員選
      舉罷免法第十五條及同法施行細則之規定，此行為使特定候選人取得地方選舉
      之優勢，自足造成投票發生不正確結果。雖此行為因無具體受欺罔對象，故不
      合於「詐術」之要件，惟其所包含虛偽不實之性質，及違反戶籍法、選舉罷免
      法規定，理應屬於刑法第一百四十六條第一項以「詐術」為例示之「非法方法
      」。否定說執戶籍法對於虛偽登記僅科處行政罰，謂幽靈人口亦不具非法性，
      唯依該條構成要件以言，不外是選取「詐術及其他非法方法」以泛列所有不實
      手段之行為要件，與「使投票發生不正確之結果或變造投票之結果者」之概括
      不實結果要件間，建立關聯性，是以其適用範圍相當廣泛，決非如否定說論者
      所述「詐術」限於作票、偽造選舉人名冊之類，及「其他非法方法限於重複投
      票、虛數票數等，即投開票前後之不實作為而已。否則何必於「詐術」之外復
      設「其他非法方法」之概括要件！可見立法者欲擴大本條適用範圍之用心。何
      況戶籍法已規定虛報遷入可處以行政罰，則為選舉而虛報遷入戶，難道不是「
      非法」行為？本案之類型，係事先以虛報遷入戶口手段，取得選舉區居民名義
      ，復利用戶政事務所及地方派出所人員之故意或疏失，未經查獲虛報遷入並誤
      列選舉名冊，並消極地對不實之名冊內容不表意見，且於選舉時積極前往投票
      ，顯然事先有不實之手段，事後有不正確之選舉結果，豈能謂非刑法第一百四
      十六條之規範對象！再者，從該條之立法過程亦可觀出本案類型適用此條文之
      適法性。蓋前暫行新刑律第一百五十八條第一項明定：「將選舉人被選舉人資
      格所必要之事項，以詐術或其他不正方法使登載名簿（即選舉人名冊）或於名
      簿內變更者，處四年以下有期徒刑、拘役或三百元以下罰金。」，而刑法修訂
      時，依第二次修正案之立法理由：「查第二次修正案理由謂外國立法例，對於
      選舉之舞弊，可分兩派：一為列舉規定，法國、比國、意大利、西班牙、匈牙
      利、英國、美國等國是也。一為概括規定，德國、奧國、芬蘭等國是也。第一
      派之選舉法，雖屢經更改然難臻嚴密，即如法國一千八百五十二年二月二日之
      選舉法頒布後，至一千八百八十九年曾經六次更改，其列舉之犯罪行為，幾及
      百種，仍有未盡，乃於一千九百零二年三月三十日頒布概括規定之條文，蓋以
      列舉終有遺漏也。原案第一百五十八條第一項，係仿列舉式，其所注意者一為
      選舉名簿，一為無資格之投票，其嚴密不如法國，且於投票後，選舉結果前一
      切弊端無明文處罰，故本案擬從第二派為概括之規定。又原案關於選舉名簿一
      層，係本條之未遂罪與偽造公文書罪為想像上之兩罪競合，仍依併合論罪，從
      重處斷，故不另為規定。」足認係為彌補列舉規定難臻嚴密之憾，故而從德國
      、奧國、芬蘭等及後來法國改定之例，而為概括規定，其所以為概括構成要件
      之規定，實乃考慮以非法方法影響選舉公平性之類型多端且隨時代衍變層出不
      窮，不易一一臚列，而選舉之公平性，實為民主之基石，故不得不為頗受忌諱
      之刑罰概括規定，以保護立國之基礎。從其立法理由可見並未限定類型之適用
      關於刑法第一百四十六條採「概括規定」之立場，是前暫行新刑律第一百五十
      八條第一項之情形，因不合於刑法第六章其他妨害投票罪之規定，自應包括在
      刑法第一百四十六條之概括規定範圍。故幽靈人口案件，適用刑法第一百四十
      六條規定，於文義解釋、歷史解釋，乃至體系解釋，均屬理之當然，並無不妥
      ，豈有違罪刑法定主義！
    (5)關於因無記名投票故無從認定有無影響投票之結果部分：
      所謂「使投票發生不正確結果」，並非僅使候選人之當選或不當選而已，舉凡
      與投票直接有關之結果，均包括在內。而非實際居住該選舉區之人以虛報遷入
      之手段，偽詐取得選舉權，復於選舉時前往投票，只要其非法役使有投票權之
      人，無論其投給何人，均會對選區之投票率、各候選人得票率等結果發生不正
      確影響，已影響本應只有真正選舉人參與之選舉的投票結果，當然使投票發生
      不正確結果，又何待其必投給特定候選人才妨害投票結果之正確性。
    (6)關於何以候選人虛報遷入之情形不論罪，何以選舉人要論罪部分：
      此見解似是而非，蓋候選人要當選，候選人於選前，必須至地方拜訪選民，了
      解地方事務，爭取支持，故有地方活動之事實，其欲當選，更必須通過民意之
      考驗，選後若當選，自然須在地方上服務，故無未在當地居住之事實，若選後
      未當選，其因地方對之不認同而遷徒他去，亦不能執此認為其一向無在該地居
      住之事實，凡此均不違民主運作、地方自治之原理，自無不法性。然虛偽選舉
      人，雖有遷入戶籍，惟選前未在該處居住，不了解地方事務，選後常即遷出，
      或縱未遷出，亦無居住事實，地方利害與之毫不相干，其遷入戶籍，單純只是
      讓特定候選人取得選舉優勢，自然違反民主運作、地方自治之精神。而特定候
      選人引他地方之人，以壯自己在地方上威勢，其嚴重性甚於賄選，蓋賄選雖為
      選舉罷免法等法規所不許，但尚有地方選民喜選舉時發放賄款之人當選之民意
      表現，而幽靈人口投票所表達之民意，全然與地方人民之民意不相干，操縱者
      即缺乏對民主精神之尊重，焉能不具不法性。
    (7)關於選舉時以虛報遷入有無刑事處罰必要部分：
      不可不言者，台灣地區選風敗壞已久，候選人與選舉人均以功利、倖成之心，
      看待選舉行為，在屢見買票、搓圓子湯等行為下，已難能省思民主選舉係實現
      自己人管理自己人之方法，並藉選賢與能，建立政府與民眾之間的互信、負責
      基礎，一旦由外來者來決定自己人之命運，且是以不實手段來決定，其結果必
      使選舉產生之自治機關的正當性受質疑，自然侵蝕人民與政府之互信互賴，及
      民選政府機關之責任基礎，更影響該區人民之共同體意識形成。台灣地區受此
      種不實文化之侵害久矣，流風所及，不只有幽靈人口，還有人頭黨員、人頭支
      票、人頭戶、人頭公司等等，凡此種種均是侵害我國人民相互信賴之惡源，民
      主、法治欠缺信賴之基源，如何得致？而生命共同體之意識又如何成形呢？八
      十七年度村、里長選舉，因屬小選區，幽靈人口具有決定性，是從北到南，多
      有候選人以此手段勝選，民眾不平之聲四起，此中勝選之人多有黑道、政客之
      流，則該村、里民何辜，必須忍受此種惡質管理！於投開票所撕毀一、二張選
      張，即認其損害民主尊嚴，尚令其負擔刑責，以外來幽靈人口之手段，踐踏地
      區村里民之自主意願，斲傷民主根基，能謂無立刑責之必要性？是使幽靈人口
      取得選舉權，藉以獲得選舉之優勢，其有該當刑法第一百四十六條第一項之妨
      害投票正確罪，殆無疑義。綜上選舉幽靈人口可適用刑法第一百四十六條，於
      法律適用上並無疑，最高法院八十八年台上字第四二一○、六七二八、六九一
      九號，台灣高等法院台南分院八十八年度上更（一）字第三二○號判決均可參
      照。本件被告等均有正常知識能力、社會經驗之人，對於民主選舉係「自己人
      管理自己人」之淺易道理，當無不解之理，故渠等明知而故犯，妨害投票正確
      之罪證明確，犯行堪予認定。
三、核被告乙○○、戊○○、丁○○、卯○○○、辛○○○、壬○○、庚○○、己○○、巳○○、丙○○、未○○、辰○、申○○、子○○、丑○○、寅○○、癸○○、甲○○及午○○所為，均係犯刑法第一百四十六條第一項之妨害投票正確罪
    。被告乙○○等十九人間，就上開犯行，有犯意聯絡及行為分擔，均應論以共同
    正犯。爰審酌被告等人共謀為虛偽之戶籍遷入登記，而妨害投票之正確性，敗壞
    選舉純正善良之風氣，對其他候選人造成不公平之競爭，及其等犯罪動機，參與
    本件犯罪之程度、手段，暨被告等犯後之態度等一切情狀，分別量處如主文所示
    之刑，並均諭知易科罰金之折算標準；及併依公職人員選舉罷免法第九十八條第
    三項及刑法第三十七條第二項規定，分別宣告褫奪公權及其期間，以示懲儆。又
    被告等分別所為上開虛偽遷移戶籍之行為，妨害投票之公正、公平及純潔，戕害
    民主政治，且犯後迄本院審理終結，均未見悔悟之心，自亦不宜輕縱給予緩刑，
    併此敘明。
據上論斷，應依刑事訴訟法第二百九十九條第一項前段，公職人員選舉罷免法第九十
八條第三項，刑法第二十八條、第一百四十六條第一項、第四十一條第一項、第三十
七條第二項、罰金罰鍰提高標準條例第二條，判決如主文。
中      華      民      國    九十二    年      六      月     二十     日
                                臺灣臺南地方法院刑事第三庭
                                  審判長法  官  蘇  義  洲
                                        法  官  謝  家  宜
                                        法  官  陳  燁  真
右正本證明與原本無異。
如不服本判決，應於判決送達後十日內向本院提出上訴狀( 應附繕本 )。
                                        書記官  黃  富  煜
中      華      民      國    九十二    年      六      月    二十三    日
附表：
┌──┬──────┬─────┬─────────┬─────────┐
│編號│ 虛偽設籍者 │ 日  期   │   原住戶籍地     │    遷入地址      │
│    │ 姓      名 │（民國）  │                  │                  │
├──┼──────┼─────┼─────────┼─────────┤
│一  │辛○○○    │90.12.27  │台南市南區白雪里十│台南縣善化鎮光文里│
│    │            │          │九鄰金華路一段二七│北子店一二二號    │
│    │            │          │七號              │                  │
├──┼──────┼─────┼─────────┼─────────┤
│二  │壬○○      │同右      │同右              │同右              │
├──┼──────┼─────┼─────────┼─────────┤
│三  │李淑婷      │同右      │同右              │同右              │
├──┼──────┼─────┼─────────┼─────────┤
│四  │己○○      │同右      │同右              │同右              │
├──┼──────┼─────┼─────────┼─────────┤
│五  │巳○○      │90.12.18  │台南縣善化鎮嘉南里│台南縣善化鎮光文里│
│    │            │          │十二鄰茄拔三一一號│三鄰北子店一二四巷│
│    │            │          │                  │二號              │
├──┼──────┼─────┼─────────┼─────────┤
│六  │丙○○      │同右      │同右              │同右              │
├──┼──────┼─────┼─────────┼─────────┤
│七  │未○○      │同右      │同右              │同右              │
├──┼──────┼─────┼─────────┼─────────┤
│八  │辰○        │90.12.19  │台南縣善化鎮嘉北里│同右              │
│    │            │          │八鄰茄拔一八○號之│                  │
│    │            │          │二○              │                  │
├──┼──────┼─────┼─────────┼─────────┤
│九  │申○○      │同右      │同右              │同右              │
├──┼──────┼─────┼─────────┼─────────┤
│十  │子○○      │同右      │同右              │同右              │
├──┼──────┼─────┼─────────┼─────────┤
│十一│丑○○      │89.10.11  │台南縣六甲鄉六甲村│台南縣善化鎮光文里│
│    │            │          │二十三鄰中正路四五│三鄰北子店一三○號│
│    │            │          │九巷二十二號      │                  │
├──┼──────┼─────┼─────────┼─────────┤
│十二│寅○○      │同右      │同右              │同右              │
├──┼──────┼─────┼─────────┼─────────┤
│十三│癸○○      │同右      │同右              │同右              │
├──┼──────┼─────┼─────────┼─────────┤
│十四│甲○○      │90.12.18  │台南縣善化鎮小新里│同右              │
│  │            │          │二鄰小新營十之九號│                  │
├──┼──────┼─────┼─────────┼─────────┤
│十五│午○○      │同右      │同右              │同右              │
└──┴──────┴─────┴─────────┴─────────┘
附錄本案論罪科刑法條全文：
中華民國刑法第一百四十六條
以詐術或其他非法之方法，使投票發生不正確之結果或變造投票之結果者，處五年以
下有期徒刑。
前項之未遂犯罰之。


司法院資訊處製作；財團法人民間司法改革基金會備份。
